【裁判字號】    89,台上,1409
【裁判日期】    890316
【裁判案由】    瀆職等罪
【裁判全文】
最高法院刑事判決                              八十九年度台上字第一四○九號
    上  訴  人  天 ○ ○
                未 ○ ○
                辛 ○ ○
                癸 ○ ○
                丙 ○ ○
                子 ○ ○
    共      同
    選任辯護人  高 進 發律師
    上  訴  人  亥 ○ ○
    右  一  人
    選任辯護人  金
    上  訴  人  戌 ○ ○
                申 ○ ○
    右  二  人
    選任辯護人  孔 令 則律師
    上  訴  人  庚 ○ ○
    右  一  人
    選任辯護人  林 辰 彥律師
                黃 淑 怡律師
                陳 志 勇律師
    上  訴  人  乙 ○ ○
    右  一  人
    選任辯護人  朱 富 賢律師
    上  訴  人  壬 ○ ○
                卯 ○ ○
                巳 ○ ○
                寅 ○ ○
                酉 ○ ○
                辰 ○ ○
                己 ○ ○
                戊 ○ ○
                丑 ○ ○
                丁 ○ ○原.
                甲 ○ ○
                午○○○
右上訴人等因職等罪案件，不服台灣高等法院中華民國八十七年十二月二十九日第
二審更審判決（八十六年度上重更(一)字第八十二號，起訴案號：台灣桃園地方法院檢
察署八十三年度偵字第三○三七、三一九九、三三○○、三六六○、三八三一號），
提起上訴，本院判決如左：
    主  文
原判決關於天○○、壬○○、卯○○、巳○○、寅○○、酉○○、辰○○、未○○、
己○○、辛○○、癸○○、亥○○、戊○○、戌○○、丑○○、庚○○、丙○○、丁
○○、甲○○、乙○○、申○○、午○○○、子○○部分均撤銷，發回台灣高等法院
。
    理  由
本件原判決維持第一審論處上訴人庚○○、寅○○、申○○於未為公務員時，預以職
務上之行為，收受不正利益，而於為公務員後履行；乙○○、甲○○、午○○○於未
為公務員時，預以職務上之行為，收受賄賂，而於為公務員後履行；壬○○、辰○○
，戊○○、辛○○、亥○○、未○○、子○○有投票權之人收受不正利益而許以其投
票權為一定之行使罪刑，駁回檢察官及上訴人庚○○等十三人在第二審之上訴；撤銷
第一審關於上訴人卯○○、丙○○、巳○○、戌○○、丑○○、己○○、酉○○、天
○○、癸○○、丁○○部分科刑判決，改判論處癸○○共同連續對於有投票權之人交
付不正利益，而約其投票權為一定之行使；又於未為公務員時，預以職務上之行為，
收受不正利益，而於為公務員後履行；論處丁○○、卯○○、天○○、丑○○於未為
公務員時，預以職務上之行為，收受不正利益，而於為公務員後履行，丁○○累犯；
巳○○於未為公務員時，預以職務上之行為收受賄賂，而於為公務員後履行；己○○
、丙○○、酉○○、戌○○有投票權之人收受不正利益而許以其投票權為一定之行使
，己○○累犯罪刑，固非無見。
惟查：(一)共同正犯之意思聯絡，原不以數人間直接發生者為限，即有間接之聯絡者，
亦包括在內。原判決於事實欄一內記載「許振澐……，隨即與其暱友吳明監及議員當
選人癸○○等人共同基於行賄有投票權人之概括犯意，積極進行賄選議長事項之部署
，……，並由吳明監、癸○○在途中負責招呼議員及安排食宿問題，交付不正利益及
現金賄賂」，於同欄一(一)內復載明「吳明監乃於遊覽車上將新台幣（下同）一百萬元
交予癸○○請邱某代為支應日後之各項費用。」揆之上開說明，本件許振澐為競選桃
園縣縣議會議長職位，對於有投票權之議員招待旅遊，交付不正利益，顯與吳明監、
癸○○間有共同犯意聯絡及行為之分擔。乃原判決於理由壹六(一)及(二)內分別謂「許振
澐分別與被告癸○○及吳明監間，就該部分之犯罪，有犯意聯絡及行為分擔，均為共
同正犯」「被告癸○○與許振澐就對有投票權之人行賄『交付不正利益』部分有犯意
聯絡（及）行為分擔」，要難謂為適法。(二)第二審之審判除有特別規定外，準用第一
審審判之規定，故審判長調查證據完畢，應由檢察官、被告及辯護人依次辯論，審判
長於宣示辯論終結前，最後應詢問被告有無陳述，而此種關於審判期日之訴訟程序，
是否依法踐行，並應以審判筆錄為證，刑事訴訟法第三百六十四條、第二百八十九條
、第二百九十條、第四十七條定有明文。原審審判筆錄固記載「被告辰○○、己○○
經合法傳喚無正當理由不到庭，爰不待其陳述逕行判決」，但未載有上訴人亥○○、
戊○○、卯○○、未○○、丙○○、巳○○、丑○○、寅○○、天○○、辛○○、癸
○○、庚○○、丁○○、乙○○、申○○、午○○○、子○○之辯論要旨，及命上訴
人亥○○、戊○○、壬○○、卯○○、未○○、丙○○、巳○○、戌○○、丑○○、
寅○○、辛○○、癸○○、乙○○、申○○、午○○○、子○○為最後之陳述，其所
踐行之訴訟程序，顯屬違法。(三)犯刑法分則第六章之妨害投票罪，宣告有期徒刑以上
之刑者，並宣告褫奪公權，公職人員選舉罷免法第九十八條第三項定有明文。此為刑
法第三十七條第二項之特別規定，自應優先適用。乃原判決及第一審判決以上訴人癸
○○係犯刑法第一百四十四條之投票行賄罪，上訴人壬○○、己○○、辰○○、丙○
○、戊○○、戌○○、辛○○、亥○○、酉○○、未○○、子○○均犯刑法第一百四
十三條第一項之投票受賄罪，並均宣告有期徒刑之刑，竟未依公職人員選舉罷免法第
九十八條第三項規定宣告褫奪公權，而依刑法規定宣告褫奪公權。原判決就上訴人癸
○○、己○○、丙○○、戌○○、酉○○部分撤銷改判；就上訴人壬○○、辰○○、
戊○○、辛○○、亥○○、未○○、子○○部分未予糾正，仍予維持，均屬違誤。(四)
事實之認定，應憑證據，如未能發現相當之證據，或證據不足以證明，自不能以推測
或擬制之方法，以為裁判基礎。上訴人甲○○、午○○○始終否認有向吳明監取得零
用金二萬元之事實。乃原判決並未傳訊吳明監詳細調查，遽以吳明監記載之記事簿為
論處上訴人甲○○、午○○○罪刑之證據，並於理由壹、三(一)內謂「況吳明監經原審
多次傳拘拒不到庭，顯係畏罪潛逃，益證上開扣案之記事簿為真」云云，顯屬推測之
詞，殊有違誤。(五)依原判決事實欄之記載，上訴人戌○○於公告當選前並未參與本件
國內旅遊或住宿，乃原判決於理由壹、一(五)內謂「經查被告……戌○○……等當選之
議員，於公告當選前……，參與全部或一部前揭民國八十三年一月三十一日至二月五
日間之國內旅遊或住宿之事實業經認定」，繼於理由壹、四內說明「除被告戌○○於
公告當選後尚未宣誓就職前，接受被告許振澐之旅遊或住宿招待外……」。又依原判
決事實之載述，上訴人申○○並未參加八十三年二月二日至四日台南之旅遊，乃原判
決於理由壹、一(五)、(4)內論謂「被告申○○曾參加上開台南之旅一節，已如前述」。
再依原判決事實欄一(一)內載明「巳○○於八十三年二月三日，……在台南市某處收受
吳明監交付之賄賂三萬元」，然於理由壹、三(一)內則論述「被告巳○○有透過被告癸
○○取得三萬元去喝酒情事」，其事實之記載與理由之說明，顯屬矛盾，尤有未合。
上訴人天○○等上訴意旨指摘原判決關於上訴人等科刑部分判決不當，非無理由，應
認原判決此部分仍有發回更審之原因。至原判決不另諭知無罪部分，基於審判不可分
原則，應併予發回。末按本件關於依刑法第一百四十三條投票受賄論處罪刑部分，雖
係刑事訴訟法第三百七十六條第一款所列之案件，惟於修正刑事訴訟法施行前，原得
上訴於第三審法院，且已繫屬於法院，依刑事訴訟法施行法第五條第一項規定，仍應
依施行前之法定程序終結之，附此明。
據上論結，應依刑事訴訟法第三百九十七條、第四百零一條，判決如主文。
中      華      民      國    八十九    年      三      月     十六     日
                              最高法院刑事第三庭
                                  審判長法官  陳  錫  奎
                                        法官  洪  清  江
                                        法官  吳  昆  仁
                                        法官  李  伯  道
                                        法官  劉  敬  一
      右正本證明與原本無異
                                              書  記  官
中      華      民      國    八十九    年      三      月    二十二    日


司法院資訊處製作；財團法人民間司法改革基金會備份。
